最高法院刑事判決　　　　　　　　　　　　　　　八十八年度台上字第一○八七號
　　上　訴　人　甲○○
右上訴人因常業重利案件，不服台灣高等法院台南分院中華民國八十七年十一月十九
日第二審更審判決（八十七年度上更(一)字第二三二號，起訴案號：前台灣台南地方法
院檢察處七十五年度偵字第二八八號），提起上訴，本院判決如左：
    主  文
上訴駁回。
    理  由
按刑事訴訟法第三百七十七條規定：上訴於第三審法院，非以判決違背法令為理由，
不得為之。是提起第三審上訴，應以原判決違背法令為理由，係屬法定要件。如果上
訴理由狀並未依據卷內訴訟資料，具體指摘原判決不適用何種法則或如何適用不當，
或所指摘原判決違法情事，顯與法律規定得為第三審上訴理由之違法情形，不相適合
時，均應認其上訴為違背法律上之程式，予以駁回。本件原判決撤銷第一審關於常業
重利罪部分之不當判決，改判仍論處上訴人甲○○乘他人急迫，貸以金錢，而取得與
原本顯不相當之重利為常業罪刑。係綜核上訴人之部分自白，告訴人張東伯之指訴暨
中華日報廣告等證據為論據，認定上訴人自民國七十四年四月間起，連續於中華日報
刊登廣告，在台南市西區中國城大樓八樓十二號，經營俗稱地下錢莊之高利貸業務，
以貸款新台幣（下同）每一萬元每半月收取九百元之重利，利息預扣，借款人須簽發
二張空白支票作為擔保，以此方式乘他人急迫貸以金錢，而取得與原本顯不相當之重
利。先後貸款予張東伯及其他不詳姓名者多人，並以之為常業。同年六月二十日張東
伯因需款孔急，再向上訴人洽借六萬元，上訴人乃乘張東伯急迫之際，要求張東伯簽
發六萬元支票乙紙及空白支票二紙作為擔保，借款期間半個月，預扣利息五千四百元
。嗣張東伯清償本金後，上訴人仍將上開二紙空白支票交付其弟陳萬成使用，經張東
伯訴請偵辦後始查悉上情之事實，已詳其所憑之證據及認定之理由。而以上訴人所
辯：僅向借款人收取三分利息及三分佣金，非屬重利云云，為卸責飾詞，無足採信，
亦於理由內逐一指駁。復說明：上訴人每貸放一萬元，每半個月即收取九百元利息，
較之一般民間或銀行業利率高出甚多，且上訴人乘張東伯生意週轉不靈、經濟拮据之
際貸以金錢，顯係乘他人急迫貸以重利無疑。又刑法上之常業犯，祇須行為人主觀上
有賴以為業之意思，而有事實之表現為已足，且不藉以為唯一生存者為限，上訴人縱
兼操攤販為業，仍無解於其常業重利之罪責等情綦詳。所為論斷，俱有卷內證據資料
足憑，從形式上觀察，原判決並無違背法令之情形存在。查行為人明知社會上有因急
迫而舉債濟急，預定苛刻條件，一俟他人告貸，藉以搏取重利，為生活之資者，即應
成立刑法第三百四十五條之常業重利罪。上訴人在報上刊登廣告，預定高額利率，利
息預扣，借款人尚須簽發空白支票作為擔保，其行為已該當常業重利罪之構成要件，
原判決認事用法並無違誤之處。按廣告乃上訴人經營重利業務招徠顧客之方式之一，
廣告之內容如何記載，借款人為何人，均非常業重利罪犯罪事實之構成要素，原判決
關於廣告之內容及借款人之記載縱有錯誤或不明，然依其訴訟資料之記載已達於可得
而定之程度而無礙於犯罪個別性之辨別，自不生違背法令之問題。上訴意旨置原判決
上開明確論斷於不顧，對原審採證、認事及證據證明力之審判職權行使，任憑己見，
再事爭執張東伯經商需款週轉，伊僅介紹金主貸以金錢收取三分手續費，非乘其急迫
盤剝重利，且上訴人另有其他職業謀生，尤非以重利為常業云云。然其所指摘者均為
單純事實上之爭辯，要非適法之第三審上訴理由。是上訴意旨所指摘原判決違法情事
，顯與法律規定得為第三審上訴理由之違法情形，不相適合。揆諸首開說明，其上訴
為違背法律上之程式，應予駁回。
據上論結，應依刑事訴訟法第三百九十五條前段，判決如主文。
中      華      民      國    八十八    年      三      月     十一     日
                              最高法院刑事第七庭
                                  審判長法官  紀  俊  乾
                                        法官  楊  商  江
                                        法官  黃  正  興
                                        法官  林  茂  雄
                                        法官  王  居  財
      右正本證明與原本無異
                                              書  記  官
中      華      民      國    八十八    年      三      月     十六     日
                                                                      Ａ
